【裁判字號】    89,訴,2757
【裁判日期】    900913
【裁判案由】    新型專利舉發
【裁判全文】
臺北高等行政法院判決                            八十九年度訴字第二七五七號
                              .
    原      告  漢光科技股份有限公司
    代  表  人  甲○○
    訴訟代理人  丙○○
    複 代 理人  戊○○
    被      告  經濟部智慧財產局
    代  表  人  陳明邦（局長）
    訴訟代理人  丁○○
    參  加  人  乙○○
    訴訟代理人  己○○律師
右當事人間因新型專利舉發事件，原告不服經濟部中華民國八十九年九月二十七日經
（八九）訴字第八九○八八六一六號訴願決定，提起行政訴訟。本院判決如左：
    主  文
原告之訴駁回。
訴訟費用由原告負擔。
    事  實
緣原告於民國（下同）八十六年九月五日以「圓球型低電流自體發光裝置」（下稱系
爭案）向被告（原經濟部中央標準局）申請新型專利，經被告編為第0000000
00號審查，准予專利，並於公告期滿，發給新型第一四五五○五號專利證書。嗣第
三人乙○○提出日本SHARP公司於西元一九九○年九月發行之ＬＥＤ 型錄（下稱引證
案），以系爭案違反專利法第九十八條第一項第一款及第二項規定，不符新型專利要
件，對之提起舉發。案經被告審查，於八十九年五月三日以（八九）智專三（二）○
四○二四字第○八九八九○○○七四九號專利舉發審定書為「舉發成立，應撤銷專利
權」之處分。原告不服，提起訴願，遭駁回後，遂向本院提起行政訴訟。第三人乙○
○以本件撤銷訴訟之結果，雖不直接造成其權利或法律上利益之損害，惟其為本舉發
案件之舉發人，有利害關係而有輔助一造之必要，爰依行政訴訟法第四十四條第二項
規定聲請輔助參加訴訟。茲摘敘兩造訴辯意旨及參加人之陳述如次：
甲、原告方面：
一、聲明：求為判決
１、訴願決定及原處分均撤銷。
２、被告應為舉發不成立之處分。
３、訴訟費用由被告負擔。
二、陳述：
１、按專利法第九十八條第一項第一款規定「申請前已見於刊物或已公開使用者」不
    得申請取得新型專利；第二項規定「新型係運用申請前既有之技術或知識，而為
    熟習該項技術者所能輕易完成且未能增進功效時，雖無前項所列情事，仍不得申
    請取得新型專利」，是不得申請取得新型專利的要件為「運用申請前既有之技術
    或知識」、「為熟習該項技術者所能輕易完成」及「未能增進功效」。
２、系爭案包括：低電流自體發光元件，例如發光二極體；一對導電支架，用以設置
    該發光元件並提供電流；一圓球封裝裝置，用以封裝該發光元件並使其產生之光
    線向各方向發射。系爭案主要專利特徵在於封裝體是屬於圓球型，且ＬＥＤ位於
    該圓球型之球面上，相較於參加人所提引證案，其封裝體並非圓球型，且其ＬＥ
    Ｄ亦非位於圓球型球面上，兩者專利特徵顯不相同。另訴願機關駁回訴願之主要
    原因為：(1)在技術上以不同的幾何形狀體來封裝發光元件係屬習知技術；(2)引證
    案中型號GL1PR11的發光二極體與系爭案之封裝體構形近似；(3)引證案於各方向
    之發光均勻性實較系爭案為佳。
３、雖然在技術上以不同的幾何形狀體來封裝發光元件係屬習知技術，但在引證案揭
    示的封裝體構形中，包括了圓柱形、矩形、凸形、弓形、正方形、三角形、半球
    形及近乎圓球形等封裝，卻未揭示有如系爭案提出的圓球形封裝。而與系爭案近
    似的封裝方式為引證案中之型號GL1PR11，只是近似於圓球形，況圓球型封裝體
    可以增加發光元件光線擴散角度的效果，系爭案之創作重點亦在於利用形成圓球
    型封裝體達到使光線擴散角度之功能。從而，系爭案與引證案主要不同，確係封
    裝體的構造形體不一致，功效上亦有不同，並非輕易即可完成。另原告對於形成
    圓球型封裝體之技術方法不願在專利說明書中揭露，只是在專利說明書上記載系
    爭案確係可以形成圓球型之封裝體，且此為習知技術所未見，應符合新型專利之
    要件。因此，圓球型封裝體確為系爭案重點，引證案中亦未見與系爭案之圓球型
    封裝體完全相同之產品，原告認為無需揭露該項形成圓球封裝體之技術，倘專利
    內容涉及形狀的改變，依照被告專利審查基準，本來就應該申請新型專利，參加
    人主張顯有誤解。
４、型號GL1PR11的發光二極體的封裝體構形雖與系爭案相似，但其架構則有相當的
    差異。系爭案之「圓球型低電流自體發光裝置」中，相對於發光元件，一對導電
    支架係位於同一側且相互平行。而型號GL1PR11的發光二極體之導電支架係位於
    發光元件的兩側，且彼此成一直線。因此，引證案的發光二極體中，唯一與系爭
    案在封裝體之構形上相似的G1PR11，其結構與系爭案發光裝置的結構並不相同。
    至於引證案中其他發光二極體，雖然在導電支架的特徵上與系爭案相同，不過其
    封裝體的構形皆非圓球形，因此其構造亦與系爭案不同。更何況，系爭案強調發
    光元件係位於封裝體之圓球面上，而型號GL1PR11的發光元件係位於封裝體的中
    心，此點特徵亦不相同。
５、訴願機關駁回訴願之主要理由之一，為引證案於各方向之發光均勻性較系爭案為
    佳。關於此點，原告認為引證案乃是一公司在型錄中對其產品之功效的說明，並
    未經過驗證，是否得以做為主要證據，本有待商榷。即使可以引為證據，惟參照
    引證案型錄第二十頁所述，引證案在功效上較系爭案為佳，係因引證案發光裝置
    內摻雜有擴散劑所致，兩者比較基準不平等，尚難據以指摘系爭案在功效上不具
    進步性。亦即引證案之揭露，其發光強度遠場圖案的量測對象，乃是在封裝體中
    摻雜有光擴散劑的發光二極體，由此可知，其發光均勻性良好，主要是因為光擴
    散劑的作用。相對於系爭案之專利說明書中所提供的遠場圖案，乃是在系爭案之
    發光裝置的封裝體中未摻入光擴散劑的情形下進行量測，該量測之條件不同，就
    其量測結果加以比較，並無任何意義，若因此而謂引證案的發光均勻性較佳，則
    顯然失之偏頗。甚者，系爭案申請專利註冊時，在專利說明書中所示之各項數據
    均未摻雜擴散劑，又所得數據係尚在實驗研發階段之產品，功效上與實際產品有
    所出入，原告主張將系爭案產品送請專業機構鑑定，以獲得較佳數據，進而取得
    功效上進步性之優勢。
６、按習知之發光元件的發光角度僅有正負五度，系爭案以圓球型封裝裝置封裝後，
    發光角度增加為正負三十五度，且發光強度亦增強百分之三十，可見系爭案確實
    具有增進功效之情事。引證案之發光體發光功效雖較系爭案為佳，惟參照一九八
    ○年之資料，可證引證案所選取之發光元件原本的發光角度就比較大，其所達成
    之發光功效並非封裝裝置所造成，原處分以系爭案不具最佳之發光功效，據以否
    定其具有進步性，顯屬謬誤。參閱系爭案申請專利說明書第五頁到第六頁所述：
    「．．由圖中可看出即使在±35度的視角，發光強度仍舊可以達到最大亮度的一
    半，在±80度的視角，也有大約最高亮度之30％的強度，本創作發光二極體的發
    光視角遠大於習知的發光二極體。」，是原告主張系爭案確實有增加發光體擴散
    角度之功效，並非完全沒有增進功效，僅是在撰寫專利說明書當時，系爭案產品
    尚在實驗階段，並未取得最佳數據。且系爭案已在日本及中國大陸核准專利註冊
    並公告在案。因此，參加人雖主張系爭案專利特徵與引證案相同，惟訴願決定並
    無述及兩者專利特徵有何相同之處，亦即系爭案並非以新穎性作為核駁依據，而
    係以系爭案增進功效不佳，且為熟習該項技術者所能輕易完成為由據以核駁，惟
    參照被告專利審查基準，審查委員作前開認定時須有相關引證資料說明，否則即
    屬無據。又系爭案曾經被告通過審查准予註冊，證明系爭案確屬符合形狀、排列
    變更之新型專利，再參照第五圖（習知技術）、第六圖，亦證明確有增進功效情
    事，如被告對是否增進功效有所質疑，可以送請專業機構鑑定。
７、引證案係一九九○年九月之型錄資料，迄至系爭案申請日期（一九九七年九月）
    ，此期間內並無出現以圓球型封裝裝置所構成之發光元件，且能達到系爭案發光
    功效之產品或專利案，益證系爭案確實符合專利法有關進步性之要件。原處分及
    訴願決定均指摘系爭案係利用申請前既有之技術，惟並無具體敘明利用何種申請
    前既有之技術或知識，未免流於空泛，依專利法第五十六條及同法第一百零三條
    規定，專利權之內容，除申請專利範圍之記載外，尚得審酌創作說明書及圖式，
    以為佐證。參照系爭案創作說明及圖式，均與引證案有所不同，被告空言系爭案
    係利用申請前既有之技術，即非有理。
８、綜上所述，系爭案之架構與引證案不同，且訴願機關及被告對於系爭案與引證案
    之發光均勻性所做的功效比較也並不正確，其未能詳查系爭案與引證案之結構上
    明顯差異，而以不正確的功效比較，率爾以主觀的認定駁回本案，顯然不合理且
    不適當。
乙、被告方面：
一、聲明：求為判決駁回原告之訴，訴訟費用由原告負擔。
二、陳述：
１、原告稱引證案未揭示有如系爭案之圓球形封裝體，與系爭案近似的型號GL1PR11
    ，只是近似於圓球形，且其架構亦有相當差異云云。惟系爭案之構造包括一自體
    發光元件、一對導電支架、一圓球型封裝裝置等，均已為引證案所揭露，且參閱
    引證案型錄第三頁左下角型號GL1PR11之封裝體型式，即屬圓球型。又系爭案與
    引證案之差異部分，均為申請專利範圍之附屬項，並未揭露在獨立項中，且為熟
    習該項技術者所能輕易完成，原處分認定系爭案不具進步性，據以作成舉發成立
    之處分，並非無據。
２、原告又稱系爭案之一對導電支架係位於同一側且相互平行，型號GL1PR11之導電
    支架則位於發光元件二側，兩者構造不同云云。惟二者均係為了設置發光元件並
    可流經電流，提供發光元件之電流，所達成之功效相同，況且在引證案其他的發
    光二極體之導電支架亦與系爭案相同，均位於同側且相互平行，系爭案亦是運用
    習知技術者。至原告稱系爭案之發光元件位於封裝體之圓球面上與引證案不同，
    然原告所述ＬＥＤ位於圓球型封裝裝置之球面上，並未見於其專利說明書之記載
    ，且圓球型封裝體在功效上，參照系爭案申請專利範圍第六圖，其所可以達到光
    線擴散角度之功效，與引證案型錄第二十頁下面兩個圖所示，其光線擴散角度所
    達到之效果並無二致。又引證案型錄第二十頁下圖右側部分，並無原告所稱有加
    入擴散劑之情事，況原告並未揭露其形成圓球型封裝體之技術特徵，參照其創作
    說明及申請專利範圍之記載之技術特徵又均為引證案所揭露，被告審定舉發成立
    ，洵無不合。從而，引證案雖未明顯揭示其發光元件位於圓球面上，但由第二十
    頁揭示對應之發光強度遠場圖案，其各方向之發光均勻性較系爭案為佳，故系爭
    案並未增進功效，不具進步性。
３、原告稱引證案之產品功效說明並未經過驗證，且二者量測條件不同，就其量測結
    果加以比較，並無任何意義云云。有關系爭案是否具有進步性之判斷基準，非僅
    針對發光之功效所顯示數據為認定標準，而係針對整體專利構造是否為習知技術
    而為熟習該項技術者所能輕易完成及所欲達成之功效是否具有進步性為審查標準
    ，另比較發光強度遠場圖案僅是在強調系爭案之構造與引證案比較並未增進功效
    。而由本件舉發審定書及訴願決定書可知，系爭案乃為熟習該項技術者所能輕易
    完成，不合進步性之專利要件。原告雖質疑引證案之發光強度遠場圖案之產品功
    效，然該引證案係一知名的日本公司所發行之產品型錄，若有未符預期功效，該
    公司應早有說明才是，故系爭案在其申請專利範圍所主張之技術內容已為引證案
    所揭露，為熟習該項技藝人士所能輕易思及，不具進步性。
４、按專利法第五十六條係針對申請專利範圍之記載如有不明確情事時，應同時審酌
    創作說明及圖式，使申請專利範圍之解釋更為明確化。至於原處分認定系爭案係
    利用申請前既有之技術，係以引證案作為參考依據，自不待言。
５、至原告主張參加人並無對系爭案不具進步性提出舉發，惟舉發申請書中，參加人
    已提及系爭案違反專利法第九十八條第一項第一款及第二項之規定，主張系爭案
    不具進步性及新穎性，併予敘明。
丙、參加人之陳述：
１、原告於九十年六月十三日準備程序時，已自承未揭露系爭案形成圓球型封裝體之
    技術特徵，而改變ＬＥＤ燈之外觀達到不同角度有不同光線效果，即以不同幾何
    圖形來達到不同封裝效果，確為業界習知技術，至於如何形成圓球型封裝體之技
    術內容，則非本件應審究之重點，故原告應申請發明專利，而非新型專利。另有
    關系爭案與引證案之比對，並非只有引證案第二十頁GL1□□21/211/212圖示，
    尚有第十二頁GL5□□60圖示，均可證明系爭案所達到的功效，沒有比引證案來
    的更好，因此當然不具進步性。又日本及大陸有關專利部分係採登錄制，而非審
    查制，原告尚不得據此主張系爭案符合新型專利要件。
２、本件系爭案之技術特徵主要在於發光元件之形狀上的改變，惟有關發光元件形狀
    上之改變，係業界所容易思及，且為熟習該項技術者所能輕易完成。至於系爭案
    功效部分，參照引證案相關資料，利用不同封裝體達到增強發光角度及強度之功
    效，系爭案所達成之功效並未較引證案為佳，又系爭案獨立項所提及技術特徵均
    可見諸引證案，至於其他差異部分，均屬附屬項，不在比對範圍，原處分認定系
    爭案不具進步性而為舉發成立之處分，洵非無據。另原告所提一九八○年資料，
    並非舉發時所提證據，應不予審酌。
３、系爭案主要特徵在於發光元件之形狀改變達到改善發光角度及強度之功效，並非
    原告所強調之形成圓球型封裝裝置之技術內容，而發光元件形狀改變之技術特徵
    係業界所容易思及，本來就不具有進步性，原告之主張容有誤解。
    理  由
一、按凡對於物品之形狀、構造或裝置之創作或改良，且可供產業上利用之新型，固
    得依專利法第九十七條及第九十八條第一項規定申請取得新型專利。惟新型如係
    運用申請前既有之技術或知識，而為熟習該項技術者所能輕易完成且未能增進功
    效時，雖無同法第九十八條第一項所列情事，仍不得申請取得新型專利，同法第
    九十八條第二項復定有明文。
二、本件原告於八十六年九月五日以「圓球型低電流自體發光裝置」向被告申請新型
    專利，經被告編為第000000000號審查，准予新型專利，並於公告期滿
    後，發給專利證書。嗣參加人以系爭案違反專利法第九十八條第一項第一款及第
    二項規定，檢具引證案，對之提起舉發。案經被告審查，為舉發成立，應撤銷專
    利權之處分。原告不服，循序起訴謂系爭案之結構與引證案不同，且原處分及訴
    願決定對於系爭案與引證案之發光均勻性所做的功效比較並不正確云云。惟查：
１、系爭案之申請專利範圍，包括：一自體發光元件，用以在有低電流通過時，可產
    生光線（如ＬＥＤ）；一對導電支架，用以設置前述自體發光元件，同時並可提
    供電流，使流經前述自體發光元件；一圓球型封裝裝置，用以封裝前述自體發光
    元件，藉以保護該自體發光元件，並使該自體發光元件產生的光線可向各方向發
    射。引證案則係日本SHARP公司於西元一九九○年九月發行之ＬＥＤ型錄，該型
    錄第三頁揭示各種型式如圓柱形、矩形、凸形、弓形、正方形、三角形、半球形
    及近乎圓球形等封裝之ＬＥＤ，顯示在技術上以不同之幾何形狀體來封裝ＬＥＤ
    發光元件係屬習知技術，此亦為原告起訴時所自承；另於該型錄第二十頁揭示對
    應之發光強度遠場圖案，其於各方向之發光均勻性均較系爭案為佳；故系爭案乃
    為熟習該項技術者所能輕易完成，且未能增進功效，應不具進步性。
２、原告雖主張系爭案主要專利特徵在於封裝體是屬於圓球型，且ＬＥＤ位於該圓球
    型之球面上，相較於引證案，兩者專利特徵顯不相同云云。惟系爭案之申請專利
    範圍，包括：一自體發光元件、一對導電支架及一圓球型封裝裝置，已為引證案
    所揭露；而以不同之幾何形狀體來封裝ＬＥＤ發光元件係屬習知技術，已如前述
    ；況原告於系爭案之創作說明中，指出：「前述第２、３、４圖所示之本發明圓
    球型低電流自體發光裝置的不同實施例主要是在於圓球型封裝裝置表面或外形的
    變化，但『大致上』均是形成為『近似圓球』的形狀．．」，原告起訴時並自承
    與系爭案近似的封裝方式為引證案型錄第三頁型號GL1PR11之「近似於圓球形」
    封裝體型式，二者所揭露之封裝體型式，均屬「近似圓球形」。至原告所述ＬＥ
    Ｄ位於圓球型封裝裝置之球面上一節，為系爭案申請專利範圍之附屬項，非獨立
    項，況其創作說明指出「自體發光元件的位置必須位於圓球型封裝裝置的『圓周
    附近』」，圖式第２、３、４圖所示之自體發光元件，則位於圓球型封裝裝置之
    下端，均非如原告所述係位於圓球型封裝裝置之球面上；又引證案雖未明顯揭示
    其自體發光元件位於圓球面上，但由引證案型錄第二十頁揭示對應之發光強度遠
    場圖案，其各方向之發光均勻性均較系爭案為佳，原告固稱此乃引證案發光裝置
    內摻雜有擴散劑所致，尚難據以指摘系爭案在功效上不具進步性云云，惟參照系
    爭案圖式第六圖，其所可以達到光線擴散角度之功效，與引證案型錄第二十頁GL
    1□□11/111/112/135/136圖示、GL1□□21/211/212圖示相較，並未擁有較佳之
    功效，而引證案型錄第二十頁GL1□□21/211/212圖示部分，亦無如原告所稱有
    加入擴散劑之情事，矧系爭案申請專利範圍附屬項，已揭示「如申請專利範圍第
    ８項的圓球型低電流自體發光裝置，其中，前述圓球型封裝裝置的材料中加入有
    染色劑或『光擴散劑』」，則原告仍執此指摘，並無可取，而其請求將系爭案產
    品送請專業機構鑑定乙節，經核已無必要。
３、原告又稱系爭案之一對導電支架係位於同一側且相互平行，引證案型錄第三頁型
    號GL1PR11之導電支架則位於發光元件二側，兩者構造不同云云。然查，二者均
    係為了設置發光元件並可流經電流，提供發光元件之電流，所達成之功效相同，
    況引證案其他發光二極體之導電支架亦與系爭案相同，均位於同側且相互平行，
    故系爭案確為利用引證案之習知技術，而為熟習該項技術者所能輕易完成，功效
    亦可預期，不具進步性。
三、以上各情，業經被告答辯及訴願決定予以指明，並有相關資料附原處分卷可供比
    對參酌。是被告以系爭案不具進步性為由，為本案舉發成立，應撤銷專利權之審
    定，徵諸首開規定，洵屬有據，訴願決定予以維持，亦無違誤。原告猶執前詞聲
    明撤銷，並求為判決命被告為舉發不成立之處分，難謂有理，應予駁回。
四、兩造其餘攻擊防禦方法均與本件判決結果不生影響，故不逐一論述，併此敘明。
據上論結，本件原告之訴為無理由，爰依行政訴訟法第九十八條第三項前段，判決如
主文。
中    華    民    國      九十      年      九      月       十三       日
                              臺 北 高 等 行 政 法 院  第 三 庭
                                          審 判 長 法  官  李得灶
                                                   法  官  吳慧娟
                                                   法  官  曹瑞卿
右為正本係照原本作成。
如不服本判決，應於送達後二十日內，向本院提出上訴狀並表明上訴理由，如於本判
決宣示後送達前提起上訴者，應於判決送達後二十日內補提上訴理由書（須按他造人
數附繕本）。
中    華    民    國      九十      年      九      月       十三       日
                                                   書記官  方偉皓


司法院資訊處製作；財團法人民間司法改革基金會備份。
